ACORDAO-COMPLETO-2464208

ACÓRDÃO 6334/2021 ATA 12/2021 - SEGUNDA CÂMARA

VISTOS, relatados e discutidos estes autos que cuidam de atos de concessão de pensão militar submetidos à apreciação deste Tribunal pela Terceira Região Militar do Comando do Exército, em que se aprecia pedido de reexame interposto por Flavia Suzana Reis e Souza, beneficiária de pensão militar, na condição de filha de Domnio Christiano Reis, contra o Acórdão 8041/2020-TCU-Segunda Câmara, relator Ministro-Substituto Marcos Bemquerer Costa;
ACORDAM os Ministros do Tribunal de Contas da União, reunidos em Sessão da Segunda Câmara, diante das razões expostas pelo Relator, nos termos do art. 48, c/c o art. 33, ambos da Lei 8.443/1992 e do art. 286, c/c o art. 285, ambos do Regimento Interno do TCU, em:
9.1. não conhecer do pedido de reexame interposto por Flavia Suzana Reis e Souza, por restar intempestivo e não apresentar fatos novos, nos termos do artigo 48, parágrafo único, da Lei 8.443/92, c/c os artigos 285, caput e §2º, e 286, parágrafo único, do RI/TCU;
9.2. dar ciência desta deliberação à recorrente e à unidade jurisdicionada.

Pedido de reexame interposto por Flavia Suzana Reis e Souza

Segunda Câmara

Terceira Região Militar.

3. Interessados/Responsáveis/Recorrentes:
3.1. Interessados: Adriane Meireles Wieczorek (XXX.691.730-XX); Cristiane Teresinha Meireles Wieczorek (XXX.524.030-XX); Flavia Suzana Reis e Souza (XXX.578.870-XX); Helena Beatriz Pinheiro Reis Juenemann (XXX.830.020-XX); Maria de Lourdes Rossi Machado (XXX.047.640-XX); Marilia Schmidt de Azambuja (XXX.058.310-XX); Monica Schmidt de Azambuja (XXX.575.590-XX)
3.2. Recorrente: Flavia Suzana Reis e Souza (XXX.578.870-XX).

13.1. Ministros presentes: Bruno Dantas (Presidente), Augusto Nardes, Aroldo Cedraz e Raimundo Carreiro (Relator).
13.2. Ministros-Substitutos presentes: Marcos Bemquerer Costa e André Luís de Carvalho.

Flávia Suzana Reis e Souza

RAIMUNDO CARREIRO

Ministro-Substituto Marcos Bemquerer Costa.

Adoto como Relatório, com ajustes de forma, a instrução da auditora da Secretaria de Recursos (Serur) à peça 31, a cuja proposta contou com a concordância do corpo diretivo da unidade (peças 32 e 33) , bem como do representante do Ministério Público junto ao Tribunal de Contas da União (peça 35) , o eminente Procurador Rodrigo Medeiros de Lima:
"Trata-se de ato de pensão militar instituída por Domino Christiano Reis, em favor de Flavia Suzana Reis e Souza.
Por meio do Acórdão 8041/2020-TCU-Segunda Câmara (peça 9) , o TCU considerou ilegal a concessão de pensão militar em favor de Flavia Suzana Reis e determinou a cessação dos pagamentos da respectiva pensão.
Em essência, restou configurada nos autos a ilegalidade da concessão da pensão militar, visto que a Sra. Flávia Suzana Reis e Souza é titular de três benefícios civis, quais sejam, vencimentos de um cargo civil, uma aposentadoria federal e uma aposentadoria pelo INSS, conforme consta da proposta de deliberação do voto condutor do acórdão condutor do acórdão condenatório (peça 10, p. 1) .
Devidamente notificada, a recorrente interpõe a presente peça recursal intempestiva.
Preliminarmente, faz-se mister ressaltar que o artigo 32, parágrafo único, da Lei 8.443/1992, estatui que "não se conhecerá de recurso interposto fora do prazo, salvo em razão de superveniência de fatos novos, na forma do Regimento Interno".
Regulamentando esse dispositivo, o artigo 285, § 2º, do RI/TCU dispõe que "Não se conhecerá de recurso de reconsideração quando intempestivo, salvo em razão de superveniência de fatos novos e dentro do período de cento e oitenta dias contado do término do prazo indicado no caput, caso em que não terá efeito suspensivo". Tal dispositivo aplica-se ao pedido de reexame, com fulcro no artigo 286, parágrafo único, do RI/TCU.
Para que o presente recurso possa ser conhecido, uma vez interposto dentro do período de cento e oitenta dias, torna-se necessária a superveniência de fatos novos.
Na peça ora em exame (peças 19-27) , a recorrente argumenta, em síntese, que:
não há ilegalidade na pensão recebida, uma vez que além da pensão militar recebe uma aposentadoria estatutária e outra pensão civil vinculada ao RGPS, ademais as aposentadorias possuem natureza, regimes jurídicos e fatos geradores distintos (peça 19, p. 2, 4-5) ;
inexiste vedação para acumulação dos benefícios, cujos regimes previdenciários sejam distintos (peça 19, p. 2, 4) ;
há amparo constitucional para a acumulação remunerada de dois cargos ou empregos privativos, uma vez que é profissional da saúde (peça 19, p. 2,3) ;
existem informações equivocadas no acórdão condenatório, uma vez que o item 9 do Relatório registra o recebimento de três benefícios civis acumulados com a pensão militar, quando de fato são dois benefícios civis (peça 19, p. 2-3) .
Por fim requer a reforma do acórdão condenatório.  
Ato contínuo colaciona os seguintes documentos (entre colchetes aqueles já constantes dos autos) :
Carta de concessão de aposentadoria em 12/8/2008 (peça 22) ;
Título de pensão militar (peça 23) ;
Documento de identidade (peça 24) ;
Comprovante de residência (peças 25 e 26) ;
Portaria SEGEAD/RS 40 de concessão de aposentadoria e respectiva publicação no Diário Oficial da União em 1/3/2017, referente ao cargo de odontólogo (peça 27, p. 1-2) ;
Comprovante de rendimentos (peça 27, p. 3) ;
Declaração do Ministério da Saúde de vínculo com o órgão (peça 27, p. 4-5) .
Importante destacar que foi negado o registro à pensão da Sra. Flavia Suzana Reis e Souza em razão da acumulação ilegal de benefícios (Voto, peça 10, itens 3-7) :
3. A Lei 3.765/1960, com redação vigente na data do óbito do Militar, disciplinava a possibilidade de acumulação da pensão militar nos termos seguintes: 
"Art. 29 - É permitida a acumulação: 
a) de duas pensões militares; 
b) de uma pensão militar com proventos de disponibilidade, reforma, vencimentos, aposentadoria ou pensão proveniente de um único cargo civil." (grifos originais) 
No recurso, a recorrente alega que recebe somente dois benefícios civis cumulados com a pensão militar, e não três como consta do Relatório do acórdão recorrido (peça 12) . 
Apresenta carta de concessão de aposentadoria em 12/8/2008 (peça 22) , título de pensão militar (peça 23) , Portaria SEGEAD/RS 40 de concessão de aposentadoria e respectiva publicação no Diário Oficial da União em 1/3/2017, referente ao cargo de odontólogo (peça 27, p. 1-2) , 	comprovante de rendimentos (peça 27, p. 3) e declaração do Ministério da Saúde de vínculo com o órgão (peça 27, p. 4-5) .
Esses documentos, apesar de inéditos, não socorrem a recorrente em afastar a ilegalidade, isso porque, para o acórdão recorrido, só pode haver a acumulação com um único cargo civil.  Logo, os fundamentos do acórdão recorrido não são afastados.  Para rediscutir esses fundamentos, o recurso deveria ter sido interposto tempestivamente.
 Em que pese na Declaração do Ministério da Saúde de vínculo com o órgão (peça 27, p. 4-5) , constar que a recorrente é profissional da área da saúde e que possui somente o vínculo de aposentada com o referido órgão, comprovando que não eram três benefícios civis, e sim dois, isso também não afasta os fundamentos da decisão recorrida.  Isso porque, nos termos do acórdão recorrido, a pensão militar permaneceria ilegal, quer houvesse a cumulação com benefícios decorrentes de três ou de dois outros cargos civis.
Quanto à documentação relativa à concessão de aposentadoria, título de pensão militar e comprovantes de rendimento (peças 22, 23 e 27) , constitui fatos que já constavam dos autos anteriormente à interposição do presente recurso e que já foram examinados por parte desta Corte (Relatório, peça 11, p. 2, itens 9 e 10) . 
A tentativa de se provocar a pura e simples rediscussão de deliberações do TCU com base em discordância com as conclusões deste Tribunal não se constitui em fato ensejador do conhecimento do recurso fora do prazo legal.
Por todo o exposto, não há que se falar na existência de fatos novos no presente expediente recursal, motivo pelo qual a impugnação não merece ser conhecida, nos termos do artigo 32, parágrafo único, da Lei 8.443/1992.
 (...) 
Em virtude do exposto, propõe-se:
3.1 não conhecer do pedido de reexame interposto por Flavia Suzana Reis e Souza, por restar intempestivo e não apresentar fatos novos, nos termos do artigo 48, parágrafo único, da Lei 8.443/92, c/c os artigos 285, caput e §2º, e 286, parágrafo único, do RI/TCU;
3.2 encaminhar os autos para o Ministério Público junto ao TCU (MP/TCU) e, posteriormente, ao gabinete do relator competente para apreciação do recurso;
3.5 à unidade técnica de origem, dar ciência ao recorrente e aos órgãos/entidades interessados do teor da decisão que vier a ser adotada, encaminhando-lhes cópia."
É o Relatório.

Procurador Rodrigo Medeiros de Lima.

PEDIDO DE REEXAME. PENSÃO MILITAR. INTEMPESTIVIDADE. NÃO APRESENTAÇÃO DE FATOS NOVOS. NÃO CONHECIMENTO.

PENSÃO MILITAR (PMIL)

Secretaria de Recursos (Serur); Secretaria de Fiscalização de Integridade de Atos e Pagamentos de Pessoal e de Benefícios Sociais (Sefip).

Examina-se pedido de reexame interposto pela Sra. Flavia Suzana Reis e Souza contra o Acórdão 8041/2020-TCU-Segunda Câmara, Rel. Min. Substituto Marcos Bemquerer Costa, que julgou ilegal o ato de concessão de sua pensão militar, por reversão parcial da pensão inicialmente percebida pela sua genitora.
2.	Constata-se que a interessada foi notificada da deliberação recorrida na data de 1/9/2020, conforme atesta o documento acostado à peça 14 dos autos. A apresentação do presente recurso ocorreu em 25/9/2020, restando configurada a sua intempestividade, pois, nos termos do art. 48, parágrafo único, c/c o art. 33, da Lei 8.443/92, o prazo para a interposição de pedido de reexame é de quinze dias.
3.	Quanto ao conteúdo material da documentação juntada aos autos, a Secretaria de Recursos do Tribunal aponta que não haveria a apresentação de fotos novos que possam ensejar a mudança de entendimento do decisum recorrido. Embora o Relatório do Acórdão 8041/2020-TCU-Segunda Câmara (relator Ministro-Substituto Marcos Bemquerer Costa) tenha mencionado a ilegalidade na acumulação de três benefícios civis com a pensão militar sub examine, a constatação de que seriam dois benefícios (um do Regime Geral do INSS e outro do Regime Próprio de Servidores) não teria o condão de alterar o entendimento do Tribunal.
4.	Com efeito, o art. 29 da Lei 3.765/1960, com a redação dada pela Medida Provisória 2.215-10, de 31/8/2001, permite a acumulação de uma pensão militar com os proventos de disponibilidade, reforma, vencimento ou aposentadoria; ou de uma pensão militar com a de outro regime. A jurisprudência do TCU é firme no sentido de que o benefício previdenciário do INSS é considerado para fins dos limites dispostos no mencionado artigo, haja vista que, em se tratando de pensão civil, quer seja previdenciária quer seja estatutária, a acumulação de benefícios recebidos dos cofres públicos deve ser entendida de maneira restritiva. Nessa linha são os Acórdão 2365/2018-TCU-Plenário, relator Ministro Marcos Bemquerer Costa, e 4.613/2021-TCU-2ª Câmara, de minha relatoria.
	Acolho, portanto, os pareceres da Serur e do MPTCU como razão de decidir e voto para que seja aprovado o acórdão que ora submeto a este Colegiado.
TCU, Sala das Sessões Ministro Luciano Brandão Alves de Souza, em 20 de abril de 2021.
RAIMUNDO CARREIRO 
Relator